臺灣板橋地方法院民事判決
                                      96年度訴字第1714號
原　　　告　林陳春霞（即林國雄之承受訴訟人）

            林瓊芬（即林國雄之承受訴訟人）

            林瓊芳（即林國雄之承受訴訟人）

            林怡君（即林國雄之承受訴訟人）

            林永鴻（即林國雄之承受訴訟人）

            林政緯（即林國雄之承受訴訟人）

上　一　人
法定代理人　謝月滿
上六人共同
訴訟代理人　陳麗真律師
複代理人　　周俊智律師
被　　　告　李雪華
訴訟代理人　李永裕律師
複代理人　　張瑞娟律師
上列當事人間請求拆屋還地事件，經本院於民國98年6 月2 日言
詞辯論終結，判決如下：
    主  文
被告應將坐落臺北縣○○市○○○段○○○地號土地上如附圖所
示編號Ａ部分面積十八點七八平方公尺之建物拆除，將該部分土
地返還原告。
訴訟費用由被告負擔。
本判決第一項於原告以新臺幣壹佰叁拾萬元為被告預供擔保後，
得為假執行；但被告如以新臺幣叁佰捌拾肆萬玖仟玖佰元為原告
預供擔保後得免為假執行。
    事實及理由
壹、程序部分：
一、按「當事人死亡者，訴訟程序在有繼承人、遺產管理人或其
    他依法令應續行訴訟之人承受其訴訟以前當然停止。」、「
    第168條至第172條及前條所定之承受訴訟人，於得為承受時
    ，應即為承受之聲明。他造當事人，亦得聲明承受訴訟。」
    民事訴訟法第168 條、175 條分別定有明文。查本件原告原
    為林國雄，惟林國雄於民國97年2 月29日死亡，其繼承人為
    林陳春霞、林永鴻、林瓊芬、林瓊芳、林怡君及林政緯等6
    人，而林政緯係未成年人，其母丙○○為其法定代理人，其等
    已於97年4 月3 日聲明承受本件訴訟，此有林陳春霞等人提
    出之民事聲請承受訴訟狀、林國雄死亡證明、繼承系統表及
    戶籍謄本可憑（見本院卷第97至103 頁），核與上開規定相
    符，自應予准許。
二、本件原告原起訴聲明請求「被告應將坐落臺北縣○○市○○○段0
    0 0地號土地上即門牌號碼臺北縣○○市○○路0 段000 號建物
    及臺北縣○○市○○○段000 地號土地上即門牌號碼臺北縣○○市○
    ○路0 段000 號建物拆除，並返還土地予原告」；嗣於97年5
     月16日具狀撤回請求「被告應將坐落臺北縣○○市○○○段000 
    地號土地上門牌號碼臺北縣○○市○○路0 段000 號建物拆除」
    之訴（見本院卷第117 頁），變更聲明為「被告應將坐落臺
    北縣○○市○○○段000 地號土地上即門牌號碼臺北縣○○市○○路0
     段000 號建物拆除，並返還土地予原告」；嗣於本院囑託
    臺北縣板橋地政事務所現地測量後，另依照地政機關測量成
    果更正其請求判決事項之聲明如主文第一項所示。核原告上
    開所為係本於同一所有權之物上請求權，並未變更訴訟標的
    ，且係本於系爭房屋占用其所有土地之同一請求基礎事實，
    而擴張應受判決事項之聲明，依民事訴訟法第255 條第1 項
    第2 、3 款規定，尚屬無礙，應予准許；另原告已撤回前揭
    部分之訴，則該部分已脫離本事件之訴訟繫屬，附此敘明。
貳、實體部分：
一、原告起訴主張：
  ㈠原告為坐落臺北縣○○市○○○段000 地號土地（下稱系爭土地）
    之所有權人，被告所有之臺北縣○○市○○路0 段000 號建物（
    下稱系爭建物），無權占用原告所有之系爭土地如附圖所示
    編號Ａ部分面積18.78 平方公尺，依民法第767條規定，原告
    本於所有權之行使，自得訴請被告拆除系爭建物，將系爭土
    地如附圖所示編號Ａ部分返還予原告。
  ㈡被告雖抗辯就系爭土地存有租賃關係，並提出被證3 之租金
    收據為證，惟被告提出之租金收據未載屬何租賃標的之租金
    收取，原告否認該收租憑證為真正。蓋依建物登記簿本所載
    ，被告於84年9 月12日始取得系爭建物所有權，何以其於76
    年間即開始繳納租金，二者明顯不符，顯足證上開收租憑證
    非為真正。且鈞院當庭勘驗該收租憑證原本，依原本上所留
    存之筆墨顏色、字體粗細皆有不同之處，故難謂該憑證為真
    正，被告抗辯就系爭土地存有租賃關係，不足採信。
  ㈢聲明：如主文第一項所示，並陳明願供擔保請准宣告假執行
    。
二、被告則以：
  ㈠系爭建物之前手及被告，確實有與系爭土地之前所有權人成
    立租賃契約：
  ⒈關於系爭建物之產權移轉過程，係訴外人張英向前土地所有
    權人租用系爭土地（重測前為三重埔段大竹圍小段92之6 地
    號土地），並於系爭土地上建築系爭建物（重測前為三重埔
    段大竹圍小段579 建號，建物門牌為三重市○○路0 段00號）
    ，嗣於11年10月5 日（被告答辯狀誤載為12年10月5 日）建
    築完成，並於39年5 月20日第一次總登記於張英名下。迨於
    45年2 月17日，張英將系爭建物出賣並移轉登記予訴外人呂
    乎（即被告之舅舅）及呂謹（即被告之母親）名下。迄84年
    10月7 日，呂乎及呂謹將系爭建物贈與並移轉登記予被告甲
    ○○名下。從而，本件被告於受讓系爭建物之所有權時，系爭
    建物之前手已向當時之土地所有權人租用系爭土地，且於系
    爭建物建築完成後，該建物之前手均有按時向土地所有權人
    繳交租金，此觀47年至95年間，及57年至67年之土地貸付租
    金領收存摺甚明，足證系爭建物之前手，確實與系爭土地之
    前所有權人之間，成立租用基地建築房屋契約。
  ⒉系爭建物之前手既有與系爭土地之前所有權人成立租用基地
    建築房屋契約，而該建物所有權移轉予被告時，系爭基地租
    賃契約依民法第426 條之1 ，自合法有效繼續存在，且被告
    均有按時繳交租金從未遲延，足見被告與系爭土地前所有權
    人亦成立租賃契約。又上開土地貸付租金領收存摺及租金憑
    證均清楚載明係作為系爭建物占用系爭地號土地之租金收取
    憑證之用，今原告自受讓系爭土地所有權後，竟無故拒絕受
    領租金，被告業已依法將租金提存於鈞院提存所。
  ⒊再者，80年7 月15日，系爭土地之前所有權人乙○○等38人曾
    以存證信函通知被告甲○○調整租用土地之租金，嗣被告即以
    存證信函回覆，因調整之價格太高，盼能稍微調降，隨函並
    附上79年度及80年度之租金。倘土地前所有權人與被告甲○○
    間無租賃關係，何以該地主通知被告調整地租乙事？被告又
    何以再以存證信函向地主請求調降租金？由此觀之，被告確
    實有向系爭土地之前所有權人乙○○等38人租用基地，並按時
    繳付租金，顯然前所有權人與被告間有租賃關係甚明。且乙
    ○○等38人於86年9 月間，欲出賣系爭土地予他人時，曾依土
    地法第104 條之規定通知原告是否依同樣條件行使優先購買
    權，衡諸常情，被告當時若非系爭土地之承租人，乙○○等人
    豈有依土地法第104 條通知被告享有優先承購權之理，益徵
    被告與系爭土地之前所有權人乙○○等人有租賃關係存在。
  ㈡本件被告得依民法第425條第1項及第426條之1之規定，主張
    就系爭土地之法定租賃關係存在於兩造間，為有權占有：系
    爭建物之前手與土地所有權人間，成立租用基地建築房屋契
    約，被告受讓該建物自得依民法第426 條之1 規定，主張就
    系爭土地有法定租賃權。縱系爭土地之前所有權人已將該土
    地之所有權轉讓予林國雄，並因繼承關係移轉予其法定繼承
    人，惟依民法第425 條第1 項之規定，被告仍得就系爭土地
    主張法定租賃權仍繼續存在於兩造間。且系爭土地之法定租
    賃權既係於民法債編修正施行前之84年間既已存在，今原告
    雖於民法債編修正施行後之90年間取得系爭土地所有權，但
    仍應適用民法債編施行法第1 條後段不溯及既往原則，依修
    正前民法第425 條買賣不破租賃之規定，認該基地租賃契約
    繼續有效存在，方符既得權保障與承租人之權益保障等意旨
    。是以，被告就系爭土地得依民法第425 條第1 項、第426 
    條之1 之規定為有權占有，原告自無權請求拆屋還地。
  ㈢被告提出土地貸付租金領收存摺（被證2） 及收租憑證（被
    證3） 等租金收據形式上為真正：被告雖於84年始受讓該建
    物之所有權，惟於76年迄今，均按時繳交租金，原告徒以取
    得該建物所有權及繳納租金時間不符為由，否認收租憑證為
    真正，不足憑採。況該土地貸付租金領收存摺及收租憑證之
    原本，經鈞院當庭勘驗可知其紙質業已泛黃，顯非臨訟製作
    ，堪認為真正；又原告主張原本所留存之筆墨顏色、字體粗
    細皆有不同之處，難謂該憑證為真正云云，然查系爭土地之
    租金，每年收取一次，租金收取人及其使用原子筆墨色未必
    相同，收租憑證所留存之筆墨顏色、字體粗細豈有一致之理
    ？是以，原告前開主張自毫無依據。
  ㈣縱系爭建物占用系爭土地部分屬無權占有，然該建物之原始
    起造人於租地建屋當時，系爭土地之前所有權人即知有越界
    建築之情事，始終未提出異議，既前土地所有權人已將系爭
    土地轉讓予原告，本件自有民法第796 條前段之適用：系爭
    建物之原始起造人租地建屋時，絕大部分係占用系爭土地鄰
    近之三重市○○○段000 地號土地，另逾越疆界占用系爭土地
    僅約5 坪之面積，且扣除該建物騎樓之部份，亦僅占用1坪
    之多，從而，縱認系爭建物逾越疆界部份屬無權占有，然系
    爭建物之原始起造人於租地建屋當時，系爭土地之前所有權
    人即知其有越界建築之情事，均同意其使用，始終未提出異
    議；再觀諸系爭土地前所有權人所寄發之存證信函，通知被
    告依土地法第104 條行使優先承購權，益徵前土地之所有權
    人知承租人之建物越界，仍同意系爭建物所有權人使用系爭
    土地甚明，依民法第796 條前段規定即不得請求移去或變更
    其建築物。是以，既前土地所有權人已將系爭土地之所有權
    轉讓予原告，依民法越界建築相關規定及最高法院實務，此
    權利限制對嗣後受讓之第三人仍繼續存在，原告即不得請求
    被告拆屋還地，此乃鄰地所有人之忍受義務，係為土地所有
    人所建房屋之整體，有一部分逾越疆界，若予拆除，勢將損
    及全部建築物之經濟價值。
  ㈤答辯聲明：⒈原告之訴及假執行之聲請均駁回。⒉如受不利判
    決，被告願供擔保請准宣告免予假執行。
三、兩造不爭執事項：
  ㈠系爭土地係原告所有（見本院卷第9 頁土地登記謄本）。
  ㈡系爭建物原係訴外人張英所有，嗣於45年2 月17日，張英將
    系爭建物出賣並將所有權移轉登記予訴外人呂乎（即被告之
    舅舅）及呂謹（即被告之母親）名下。迄84年10月11日，呂
    乎及呂謹將系爭建物贈與並移轉登記予被告甲○○名下（見本
    院卷第65、66頁建築改良物登記簿影本）。
  ㈢系爭建物係水泥磚造1 層樓建物，其占用臺北縣○○市○○○段00
    0 地號土地上如附圖所示編號Ａ部分，面積18.78 平方公尺
    （見本院卷第187 至189 頁勘驗筆錄、第195 頁複丈成果圖
    ）。
四、兩造爭執事項：
  ㈠系爭建物之前所有權人及被告與系爭土地之前所有權人間是
    否成立基地租賃契約？被告抗辯依民法第425 條第1 項、第
    42 6條之1 之規定為有權占有，是否可採？
  ㈡系爭建物占用系爭土地，有無民法第796 條前段規定之適用
    ？
  ㈢原告依民法第767 條前段規定，請求被告拆屋還地，有無理
    由？
五、本院之判斷：
  ㈠按以無權占有為原因，請求返還土地者，占有人對土地所有
    權存在之事實無爭執，而僅以非無權占有為抗辯者，土地所
    有權人對其土地被無權占有之事實無舉證責任，占有人自應
    就其取得占有係有正當權源之事實證明之。查系爭建物坐落
    之臺北縣○○市○○○段000 地號土地，係原告所有，為兩造所
    不爭執，有如前述，則被告自應就占有該土地之合法權源負
    舉證之責。
  ㈡經查：
  ⒈系爭建物之前所有權人及被告與系爭土地之前所有權人間並
    無基地租賃契約，被告抗辯依民法第425 條第1 項、第426
    條之1 之規定為有權占有，不足採信：
  ⑴本件被告抗辯其受讓系爭建物之所有權時，系爭建物之前手
    已向當時之土地所有權人租用系爭土地，且於系爭建物建築
    完成後，該建物之前手均有按時向土地所有權人繳交租金，
    故系爭建物之前手，確實與系爭土地之前所有權人之間，成
    立租用基地建築房屋契約，被告得依民法第425 條第1 項及
    第426 條之1 之規定，主張就系爭土地之法定租賃關係存在
    於兩造間，為有權占有等情，並提出收租憑證、被告寄發予
    訴外人乙○○之三重一支郵局第1188號存證信函及乙○○等38人
    寄發予被告之三重中正路郵局96年8 月15日存證信函等影本
    各1 份為證（見本院卷第3 、153 至155 頁），惟此為原告
    所否認。而按當事人主張有利於己之事實者，就其事實有舉
    證之責任；又私文書應由舉證人證其真正，民事訴訟法第27
     7條、第357 條前段分別定有明文。是被告既抗辯對於系爭
    土地存有基地租賃契約，並提出前開文書為證，依上開規定
    ，自應由被告就此項有利於己之事實及文書為真正負舉證之
    責。惟被告就此迄未提出任何證據以實其說，且觀諸被告寄
    發予訴外人乙○○之三重一支郵局第1188號存證信函之內容，
    並未敘及係何地號土地欲調整地租；另乙○○等38人寄發予被
    告之三重中正路郵局96年8 月15日存證信函所提及之土地，
    則係同段第92地號土地，並非系爭土地，自難認該二份存證
    信函與系爭土地有何關聯性。則被告抗辯兩造間就系爭土地
    存有基地租賃契約，其為有權占有等情，即難憑採。
  ⑵是本件被告既不能證明系爭建物之前所有權人及被告與系爭
    土地之前所有權人間確有基地租賃契約，則被告抗辯依民法
    第425 條第1 項、第426 條之1 之規定為有權占有，即乏依
    據，不足採信。
  ⒉系爭建物占用系爭土地，並無民法第796 條前段規定之適用
    ：
  ⑴本件被告抗辯系爭建物之原始起造人租地建屋時，絕大部分
    係占用系爭土地鄰近之三重市○○○段000 地號土地，另逾越
    疆界占用系爭土地僅約5 坪之面積，而系爭土地之前所有權
    人於系爭建物興建時即知其有越界建築之情事，始終未提出
    異議，且訴外人乙○○等38人寄發存證信函通知被告依土地法
    第104 條行使優先承購權，足見其等知承租人之建物越界，
    仍同意系爭建物所有權人使用系爭土地，依民法第796條前
    段規定即不得請求移去或變更其建築物等情，並舉乙○○等38
    人寄發予被告之三重中正路郵局96年8 月15日存證信函影本
    1 份為證（見本院卷第第154 至155 頁），惟此為原告所否
    認。而被告就此迄未提出任何證據證據以實其說，且觀諸乙
    ○○等38人寄發予被告之三重中正路郵局96年8 月15日存證信
    函之內容，係通知被告就同段第92地號土地行使優先承購權
    ，此與系爭建物之原始起造人租地建屋時是否大部分係占用
    三重市○○○段000 地號土地？乙○○等人是否係三重市○○○段00
    0 地號土地之所有權人？及乙○○等人是否知悉被告之前手有
    越界建築而不即提出異議？等情，並無關聯，自難證明系爭
    土地前所有權人有同意越界建築之事實。
  ⑵從而，被告抗辯系爭土地前所有權人知承租人建物越界，仍
    同意系爭建物所有權人使用系爭土地，依民法第796 條前段
    規定，原告不得請求移去或變更其建築物等語，不足憑採。
  ⒊原告依民法第767 條前段規定，請求被告拆屋還地，為有理
    由：按「所有人對於無權占有或侵奪其所有物者，得請求返
    還之；對於妨害其所有權者，得請求除去之；有妨害其所有
    權之虞者，得請求防止之。」，民法第767 條定有明文。本
    件原告主張其等為系爭土地之原所有權人林國雄之繼承人，
    被告所有之系爭建物無權占用臺北縣○○市○○○段000 地號土
    地上如附圖所示編號Ａ部分，面積18.78 平方公尺之事實，
    ，業據提出與所述相符之土地登記謄本、繼承系統表各1 份
    為證（見本院卷第9 、98頁），並經本院於98年2 月25日前
    往現場履勘並囑託臺北縣三重地政事務所測量明確，製有勘
    驗筆錄、土地複丈成果圖、臺北縣板橋地政事務所98年3 月
    10日北縣重地測字第0980003222號函暨複丈成果圖各1 份在
    卷可憑（見本院卷第187 至189 頁、第195 頁），而被告又
    未能舉證證明其所有之系爭房屋有合法權源占有使用系爭土
    地，則原告主張依據前揭法條規定，請求被告應將坐落臺北
    縣○○市○○○段000 地號土地上如附圖所示編號Ａ部分面積18.7
    8 平方公尺之建物拆除，將該部分土地返還原告，為有理由
    ，應予准許。
六、綜上所述，原告主張依民法第767 條規定，請求被告應將坐
    落臺北縣○○市○○○段000 地號土地上如附圖所示編號Ａ部分面
    積18.78 平方公尺之建物拆除，將該部分土地返還原告，為
    有理由，應予准許。
七、本件兩造均陳明願供擔保，聲請宣告假執行及免為假執行，
    經核於法並無不合，爰酌定相當擔保金額准許之。
八、本件判決之事證基礎已臻明確，兩造其餘攻擊防禦方法，核
    與判決結果並無影響，爰不另一一贅述。
九、據上論結，本件原告之訴為有理由，依民事訴訟法第78 條
    、第390 條第2 項、第392 條第2 項，判決如主文。
中　　華　　民　　國　　98　　年　　7 　　月　　10　　日
                  民事第二庭    法　官　張筱琪
以上正本係照原本作成
如對本判決上訴，須於判決送達後20日內向本院提出上訴狀
中　　華　　民　　國　　98　　年　　7 　　月　　10　　日
                                書記官　連思斐